最高法院民事判決　　　　　　　　　　　　　　　　九十一年度台上字第六○七號
　　上　訴　人　戊○○
　　　　　　　　辛○○
　　　　　　　　丙○○
　　　　　　　　己○○
　　　　　　　　乙○○
　　　　　　　　癸○○
　　共　　　同
　　訴訟代理人　唐治民律師
　　被 上訴 人　丁○○
　　　　　　　　庚○○
　　　　　　　　子○○
　　　　　　　　壬○○
　　　　　　　　甲○○
右當事人間請求拆屋還地事件，上訴人對於中華民國八十九年五月三十日台灣高等法
院台南分院第二審判決（八十九年度上字第三九號），提起上訴，本院判決如左：
    主  文
原判決關於駁回上訴人乙○○、癸○○之上訴及該訴訟費用部分廢棄，發回台灣高等
法院台南分院。
上訴人戊○○、辛○○、丙○○、己○○之上訴均駁回。
第三審訴訟費用，關於駁回上訴人戊○○、辛○○、丙○○、己○○之上訴部分，由
上訴人戊○○、辛○○、丙○○、己○○負擔。
    理  由
本件上訴人主張：坐落台南市○○區○○段七一一、六九二號土地為上訴人所共有，
被上訴人無正當權源在該二筆土地上建築地上物，被上訴人丁○○、庚○○、子○○
、壬○○（下稱丁○○等四人）占用如原判決附圖（下稱附圖）Ａ、Ｂ、Ｃ所示部分
土地，被上訴人甲○○占用附圖Ｄ、Ｅ所示土地，自屬無權占有，且被上訴人無權占
有系爭土地，致上訴人受有相當於租金之損害等情，求為命被上訴人將各占用系爭土
地上之地上物及其他物品拆除，交還土地與上訴人，並命被上訴人丁○○等四人連帶
給付新台幣（下同）十五萬一千八百七十二元；被上訴人甲○○給付十一萬五千九百
四十八元，及均自民國八十七年七月二十一日起，至拆屋還地之日止，按占用面積申
報地價年租率百分之十計算之補償金之判決。
被上訴人則以：系爭土地係上訴人之先人徐竹根於日據時代（約六十餘年前）出售予
被上訴人丁○○等四人之祖父即被上訴人甲○○之公公徐斷，並將土地交付與徐斷占
用迄今，雖未辦理移轉登記，但上訴人應繼承出賣人即徐竹根容忍被上訴人使用該土
地。上訴人之請求，為無理由等語，資為抗辯。
原審以：坐落台南市○○區○○段七一一、六九二號土地為上訴人所共有，上訴人戊
○○、辛○○、丙○○、己○○（下稱戊○○等四人）因繼承而取得應有部分各五分
之一，上訴人乙○○、癸○○分別向楊竹根之子孫購買取得應有部分十五分之一、十
五分之二，有土地登記簿謄本在卷可稽。被上訴人丁○○等四人所有之建物占用如附
圖所示Ａ（面積三九‧一三平方公尺）、Ｂ（面積四三‧七０平方公尺）、Ｃ（面積
七一‧一八平方公尺）部分；被上訴人甲○○所有之建物則占用如附圖所示Ｄ（面積
七五‧九二平方公尺）、Ｅ（面積四一‧三八平方公尺）部分土地，經第一審法院另
案（八十六年度訴字第八五號）囑託台南市安南地政事務所鑑測屬實，有複丈成果圖
在卷足稽，且為兩造所不爭執，堪信為真實。上訴人主張被上訴人無權占用乙節，為
被上訴人所否認，並以上開前詞置辯。經查兩造曾於七十七年間就系爭土地之移轉登
記事宜協商，上訴人要求被上訴人給付一百二十五萬元，未為被上訴人所接受，至八
十一年間，被上訴人願給付一百二十五萬元與上訴人，又為上訴人所不接受等情，為
兩造所不爭執。而上訴人於七十七年間開價一百二十五萬元，究係欲出售土地之總價
？抑係因被上訴人之祖父徐斷曾向上訴人之先人徐竹根買受土地，未辦理移轉登記，
要求被上訴人給付差價？則互有爭議。且證人即代書林秀興於第一審所為系爭土地之
前有買賣，被上訴人願意以一百二十五萬元補貼上訴人，要求上訴人所有權移轉登記
之證言，核與證人徐文燦證述之情節相符，應可採信。次查，被上訴人占用面積計二
百七十一點三一平方公尺，約八十二坪，依上訴人己○○於第一審陳稱當時市價一坪
約五萬元，則其價值約四百十萬元。上訴人竟以顯不相當之一百二十五萬元要約被上
訴人買受，有違經驗法則。參照證人林秀興、徐文燦之證詞及上訴人要價一百二十五
萬元，不為被上訴人所接受之後，仍讓被上訴人繼續占用近十年之久，而不行使權利
等情以觀，足見兩造對於戊○○等四人先人徐竹根已出賣系爭土地予被上訴人之祖父
徐斷，均有共識。是被上訴人主張戊○○等四人之先人徐竹根已將系爭土地出賣予被
上訴人之祖父徐斷，應可採信。戊○○等四人之先人徐竹根既將系爭土地出賣與被上
訴人之祖父徐斷並交付，雖未辦理移轉登記，但其本於買賣關係而占有，自非無權占
有。戊○○等四人既係出賣人徐竹根之繼承人，應繼續容忍徐斷之繼承人即被上訴人
占用系爭土地，被上訴人即非無權占有。從而，上訴人戊○○等四人本於所有權作用
及不當得利之法律關係，請求被上訴人將地上物及其他物品拆除，交還土地，並給付
補償金，即屬無據，應予駁回。又上訴人乙○○、癸○○雖非徐竹根之繼承人，不受
徐竹根與徐斷間買賣關係之拘束，然各共有人對於第三人，就共有物之全部，本於所
有權之請求，但回復共有物之請求，僅得為共有人全體之利益為之，民法第八百二十
一條所明定。亦即行使所有物返還請求權時，不得請求返還於共有人自己，倘以訴訟
請求時，其聲明如僅請求向自己返還者，應將其訴駁回（最高法院四十一年台上字第
六一一號判例參照）。本件上訴人戊○○等四人之請求既屬無據，而遭駁回，上訴人
乙○○、癸○○請求被上訴人拆屋還地所憑之法律依據，僅係民法第七百六十七條所
有物返還請求權之規定，未併依民法第八百二十一條之規定為請求，顯非為共有人全
體之利益，請求返還於共有人全體。揆諸前開說明，上訴人乙○○、癸○○之請求，
亦屬無據，應併予駁回。爰維持第一審所為上訴人敗訴之判決，駁回其上訴。
(一)原判決關於駁回上訴人乙○○、癸○○之上訴部分：
查原審既認定系爭土地共有人即上訴人乙○○、癸○○，不受其餘上訴人先人徐竹根
與被上訴人先人徐斷間買賣關係之拘束，則被上訴人占有系爭土地建築地上物使用，
就上訴人乙○○、癸○○而言，即屬無權占有。系爭土地全體共有人即上訴人在第一
審共同起訴時，既主張依民法第七百六十七條規定，聲明請求被上訴人將各占用系爭
土地上之地上物及其他物品拆除清理，交還土地與上訴人（指全體共有人）云云，上
訴人戊○○等人雖不得對被上訴人主張無權占有遭駁回，但上訴人乙○○、癸○○之
訴權並不受影響，則其聲明請求被上訴人拆除地上物及其他物品，並交還土地，究係
交還與自己？抑或交還與全體共有人？原審未予推闡明晰，遽以上開理由，為上訴人
乙○○、癸○○敗訴之判決，即有未合。次按民法第八百二十一條規定各共有人固得
為共有人全體之利益，就共有物之全部，為回復共有物之請求。惟請求返還不當得利
，並無該條規定之適用，請求返還不當得利，而其給付可分者，各共有人自得按其應
有部分請求返還。就上訴人乙○○、楊美玉而言，被上訴人無權占用系爭土地因而獲
得利益，致其二人受有損害。上訴人乙○○、癸○○訴請被上訴人給付補償金部分，
係依不當得利之法律關係為請求，核屬可分之金錢債權，上訴人乙○○、癸○○自得
按其應有部分，請求被上訴人返還所受利益之補償金（即損害金），原審疏未注意，
逕駁回上訴人乙○○、癸○○此部分之請求，亦嫌速斷。上訴人乙○○、癸○○上訴
論旨，指摘此部分原判決不當，求予廢棄，非無理由。
(二)原判決關於駁回上訴人戊○○等四人之上訴部分：
經核於法洵無違誤。上訴人戊○○等四人上訴論旨，仍執前詞，並就原審取捨證據、
認定事實及契約解釋之職權行使，指摘此部分原判決不當，聲明廢棄，非有理由。
據上論結，本件上訴人乙○○、癸○○之上訴為有理由，上訴人戊○○、辛○○、丙
○○、己○○之上訴為無理由。依民事訴訟法第四百七十七條第一項、第四百七十八
條第一項、第四百八十一條、第四百四十九條第一項、第七十八條，判決如主文。
中      華      民      國    九十一    年      四      月      四      日
                              最高法院民事第二庭
                                  審判長法官  曾  桂  香
                                        法官  劉  延  村
                                        法官  劉  福  聲
                                        法官  黃  秀  得
                                        法官  李  彥  文
      右正本證明與原本無異
                                              書  記  官
中      華      民      國    九十一    年      四      月     十六     日
